臺灣苗栗地方法院民事判決
110年度訴字第193號
原      告  台新資產管理股份有限公司

法定代理人  吳統雄  


訴訟代理人  向勃睿  
被      告  劉夜去病(原名劉世湧)  


            劉世興  
                      (現於法務部○○○○○○○○○○○執行中)

            劉孫梅錦

            劉嘉坤  


上二人共同
訴訟代理人  張智宏律師
            黃建誠律師
被      告  劉鳳嬌  


            劉玉嬌  


            張柏元  


上列當事人間請求撤銷遺產分割登記事件，本院於民國110年10
月19日言詞辯論終結，判決如下：
    主      文
原告之訴駁回。
訴訟費用由原告負擔。　　
    事實及理由
壹、程序事項
    被告劉夜去病、劉世興、劉鳳嬌、劉玉嬌、張柏元經合法通
    知，均未於最後言詞辯論期日到場，俱核無民事訴訟法第38
    6 條各款所列情形，爰依原告之聲請，由其一造辯論而為判
    決。
貳、實體方面　　
　一、原告主張：
　　㈠被告劉夜去病前向訴外人台新國際商業銀行股份有限公司
      （下稱台新銀行）申請現金卡信用貸款，惟於95年2月後
      即未依約還款，共積欠本金新臺幣（下同）195,816 元及
      所衍生之利息。嗣台新銀行將對被告之債權轉讓予原告，
      原告據此取得臺灣臺北地方法院(下稱臺北地院)103年度
      北簡字第13402號勝訴確定判決之執行名義。被告劉夜去
      病迭經原告催討，未獲清償，可見其已無資力。
　　㈡被告劉夜去病之父劉金發於109年7月7日過世後遺有如附表
      編號1至6所示土地(下稱系爭土地)等遺產，其未向法院聲
      請拋棄繼承，則應與其餘被告共同繼承系爭土地。惟被告
      劉夜去病為避免所繼承之系爭土地遭原告追索，遂與其餘
      被告合意由被告劉世興單獨為系爭土地之繼承登記。被告
      劉夜去病放棄登記為所有權人，等同將其遺產之權利無償
      讓與被告劉世興。被告劉夜去病上開遺產分割協議減少其
      積極財產，有害於原告之債權，爰依民法第244 條第1項
      、第4項規定提起本訴等語。
　　㈢並聲明：
　　　⒈被告間於109年8月7日遺產分割協議之債權行為及於109
        年8月26日分割繼承登記物權行為，均應予撤銷。
　　　⒉被告劉世興應將系爭土地於109年8月26日所為之分割繼
        承登記予以塗銷。
　二、被告方面：
　　㈠被告劉嘉坤、劉孫梅錦則以：
　　　⒈劉金發所留遺產之分割協議係由劉金發全體繼承人同意
        所做成，性質上為多數繼承人之共同行為，非僅單一債
        務人即被告劉夜去病之無償贈與行為，實無從將被告劉
        夜去病之行為自其中單獨分離。況原告亦未舉證證明被
        告有合議共謀侵害其債權之情事，實無由行使撤銷權。
        另台新銀行當時貸款予被告劉夜去病，所評估者乃被告
        劉夜去病本身當時之資力，而未就其將來可能獲得之繼
        承財產予以衡估，故劉金發先生遺產分割協議書（下稱
        系爭分割協議）係於劉金發過世之109年8月7日後所訂
        立，並未因此增加被告劉夜去病之不利益，則難認該協
        議與嗣後之分割繼承登記，有損原告之債權等語。
　　　⒉依系爭分割協議，劉金發之遺產如附表所示(下稱系爭遺
        產)，不僅只有系爭土地，被告劉夜去病亦分得手尾錢3
        ,000元。而且，劉金發生前於108年4月間業將名下坐落
        苗栗縣○○鄉○○○段000地號土地應有部分2/3(下稱系爭36
        7地號土地），提前分配予被告劉夜去病，並由被告劉
        夜去病負責出售事宜，其出售予訴外人劉明誠所得價金
        200萬元，均由其單獨取得，為其預先獲分配之遺產，
        足證被告劉夜去病與其他被告之系爭分割協議非無償行
        為等語，資為抗辯。
　　　⒊並聲明：原告之訴駁回。
　　㈡被告劉世興抗辯：劉金發過世前一年就已經分一筆土地給
      被告劉夜去病，他分到土地後就賣掉了，所以系爭分割協
      議沒有給他財產，這是大家說好的等語。並聲明：原告之
      訴駁回。
　　㈢被告劉夜去病、劉鳳嬌、劉玉嬌、張柏元均未於言詞辯論
      期日到場，亦未提出書狀作任何聲明或陳述。
　三、本院之判斷  
　　㈠經查，被告劉夜去病積欠原告現金卡本金195,816元及利息
      迄未清償，其父劉金發於109年7月7日日死亡後遺有系爭
      遺產，被告劉夜去病與其餘被告為劉金發之共同繼承人，
      而被告共同於同年8月7日訂立系爭分割協議，分由如附表
      所示之分配者，各分得如附表所示之各遺產；被告劉世興
      於同年8月26日以分割繼承為原因完成如附表編號1至6所
      示土地之所有權移轉登記等情，業據原告提出臺北地院10
      3年度苗簡字第13402號宣示判決筆錄、確定證明書、催收
      帳卡查詢、如附表所示土地登記謄本、異動索引(見本院
      卷第21-55頁、第157-189頁)、繼承系統表、劉金發之除
      戶謄本、繼承人之戶籍謄本(見本院卷第137-155頁)為證
      ，並有苗栗縣銅鑼地政事務所110 年4月12日銅地一字第1
      100001430號函附分割繼承登記資料（見本院卷第675-127
       頁）附卷可憑，復經本院調取臺北地院103年度北簡字第
      13402號返還借款全卷核閱無誤，亦為兩造所不爭執，堪
      以認定。
　　㈡按債務人所為之無償行為，有害及債權者，債權人得聲請
      法院撤銷之；債權人依第1 項或第2 項之規定聲請法院撤
      銷時，得並聲請命受益人或轉得人回復原狀。民法第244 
      條第1項、第4項本文定有明文。次按繼承權之拋棄，係指
      繼承人於法定期間否認繼承對其發生效力之意思表示，即
      消滅繼承效力之單獨行為。而拋棄因繼承所取得之財產，
      係於繼承開始後，未於法定期間拋棄繼承權，嗣就其已繼
      承取得之財產予以拋棄，與拋棄繼承權之性質迥然有別。
      又繼承權之拋棄，固不許債權人依民法第244 條第1項規
      定撤銷之。惟如拋棄因繼承所取得之財產，而將繼承所得
      財產之公同共有權，與他繼承人為不利於己之分割協議，
      倘因而害及債權者，債權人自得依民法第244 條第1 項行
      使撤銷權（最高法院69年度台上字第1271號、106 年度台
      上字第1650號判決意旨參照）。又按繼承權固為具有人格
      法益之一身專屬權利，惟於繼承人未拋棄繼承，而本於繼
      承與其他繼承人對於遺產全部為公同共有時，該公同共有
      權已失其人格法益性質，而為財產上之權利。從而，繼承
      人間之遺產分割協議，係公同共有人間就公同共有物所為
      之處分行為，倘全部遺產協議分割歸由其他繼承人取得，
      對未分割取得遺產之該繼承人而言，形式上係無償行為，
      若害及債權人之債權實現，債權人應得提起民法第244 條
      第1 項之撤銷訴訟（臺灣高等法院暨所屬法院105 年法律
      座談會民事類提案第6 號、第7 號審查意見參照）。依上
      開說明，被告劉夜去病已繼承系爭遺產，而與其餘被告公
      同共有時，系爭遺產已失其人格法益特質，而為財產上權
      利，故原告得提起系爭分割協議之撤銷訴訟。
　　㈢再按民法第244 條第1 、2 項所稱之無償或有償行為，係
      以債務人與第三人間之行為有無互為對價關係之給付為其
      區別標準（最高法院101 年度台上字第498號、95年度台
      上字第2609號判決意旨參照）。經查，系爭分割協議之約
      定，非由被告劉世興一人獨得全部遺產，被告劉嘉坤亦有
      分得如附表編號7、8之土地，被告劉孫梅錦則分得如附表
      編號11-13之現金，被告劉夜去病、劉鳳嬌、劉玉嬌、張
      柏元均分手尾錢15,000元等情，有系爭分割協議在卷可查
      ，可知被告劉夜去病及其餘繼承人非分文未取。復查，證
      人劉明誠到庭具結證稱：劉金發還在世時，劉夜去病主動
      打電話問我是否要買系爭367地號土地，他們三兄弟已協
      議如何分財產，劉夜去病後來與我電話多次協議價錢，定
      好價錢後我來老家簽約，買賣契約是由劉金發所簽，現場
      有代書、劉世興在場，價錢講好200萬元後由代書代辦；
      在簽買賣契約時，劉夜去病有提到此筆土地為其預先分得
      之財產，其他人未有反對意思，因為他們都協議好了，後
      來劉夜去病提供帳戶給我，指示我將價金匯款至劉金發之
      帳戶等語(見本院卷第376、377頁)，並有土地買賣契約書
      在卷足參(見本院卷第301-307頁)，而買賣契約所載內容
      核與證人劉明誠所述相符，堪信劉金發過世前，即與其他
      繼承人存有分產共識，預先將系爭367地號土地分配予被
      告劉夜去病(生前贈與)，其他繼承人在其過世後，再受土
      地之分配。由於劉金發所有系爭367地號土地已預先分配
      予被告劉夜去病，並由其取得變現之200萬現金，故於系
      爭分割協議中，被告劉夜去病未再獲分配土地，僅由被告
      劉世興、劉嘉坤、劉孫梅棉分配其他土地或大筆現金遺產
      ，是以各繼承人互有取得劉金發之財產。雖其等非以平分
      方式擬定或同時分配，惟係本於被繼承人及各繼承人之意
      願、財產需求時機、家庭成員貢獻度，對劉金發生前財產
      所為之分配安排，難謂各繼承人間之遺產分配無對價關係
      ，被告劉夜去病為無償行。此外，原告未再舉證以實其說
      ，自不足以證明被告間之系爭分割協議為無償行為。是原
      告依民法第244條第1項規定請求撤銷系爭分割協議及物權
      行為，即屬無據。
　四、綜上所述，原告依民法第244 條第1 項、第4 項規定，請
      求撤銷被告間於109年8月7日所為之遺產分割協議債權行
      為及於同年月26日分割繼承登記物權行為，並請求被告劉
      世興將系爭土地於同年月26日所為之分割繼承登記予以塗
      銷，為無理由，應予駁回。
　五、本件事證已臻明確，兩造其餘攻擊防禦方法及所提證據經
      審酌後，於判決結果不生影響，爰不另一一論駁，附此敘
      明。
　六、訴訟費用負擔之依據：民事訴訟法第78條。　　
中　　華　　民　　國　　110 　年　　10　　月　　29　　日
                  民事第一庭  法　官　張新楣
以上正本係照原本作成。 　　　　　　　　　
如對本判決上訴，須於判決送達後20日內向本院提出上訴狀（須
附繕本）。如委任律師提起上訴者，應一併繳納上訴審裁判費。
                              書記官  劉立晨
中　　華　　民　　國　　110 　年　　11　　月　　1 　　日
附表：
編號  劉金發遺產  權利範圍 受分配者  1 苗栗縣○○鄉○○○段000地號土地    1/1 劉世興  2 苗栗縣○○鄉○○○段000地號土地    1/1   3 苗栗縣○○鄉○○○段000地號土地    1/1   4 苗栗縣○○鄉○○○段000地號土地    1/1   5 苗栗縣○○鄉○○○段000地號土地    1/1   6 苗栗縣○○鄉○○○段000地號土地    1/1   7 苗栗縣○○鄉○○○段000地號土地    2/3 劉嘉坤  8 苗栗縣○○鎮○○○段0000地號土地    1/1   9 門牌號碼：苗栗縣○○鄉○○村0鄰00號房屋(稅籍編號：00000000000)    1/1 劉世興  10 門牌號碼：苗栗縣○○鄉○○村0鄰○○○00號房屋(稅籍編號：0000000000)    1/1   11 西湖鄉農會活期存款334,841元  劉孫梅錦  12 西湖鄉農會定期存款50萬元    13 農會會員死亡補助金153,000元    14 現金（手尾錢）15,000元  劉夜去病 劉鳳嬌 劉玉嬌 張柏元